臺灣高等法院刑事判決
108年度上易字第2505號
上  訴  人  臺灣臺北地方檢察署檢察官  
被      告  楊三金 


上列上訴人因被告公共危險案件，不服臺灣臺北地方法院107年
度易字第1202號，中華民國108年11月8日第一審判決（起訴案號
：臺灣臺北地方檢察署107年度調偵字第2479號），提起上訴，
本院判決如下：
    主  文
上訴駁回。
    理  由
一、本件公訴意旨略以：被告楊三金為臺北市○○區○○○路0段0巷0
    0號（下稱本案公寓）2樓建物暨所坐落土地之所有權人，告
    訴人張尚仁則為本案公寓1樓建物暨所坐落土地之共有人。
    被告明知本案公寓地下層係供防空避難室之用，竟基於堵塞
    防空避難空間逃生通道之犯意，自不詳時間起，將所有之腳
    踏車停放在該逃生通道入出口之金屬蓋上，並以鐵鍊將前揭
    腳踏車與樓梯欄杆纏繞上鎖，阻塞該建物防空避難空間之逃
    生通道，致生危險於本案公寓全體住戶之生命。因認被告涉
    犯刑法第189條之2第1項後段之阻塞逃生通道罪嫌等語。
二、公訴意旨認被告涉有阻塞逃生通道之犯行，無非係以證人即
    告訴人證詞、現場照片、被告之供述及上開建物測量成果圖
    等為據。檢察官上訴意旨則以：所謂「逃生通道」係指發生
    天災人禍時為提供人們逃離現場之通行路線設施而言，而地
    下防空避難室本即供發生災禍避難逃生使用，非可囿於字義
    即謂乃僅供空襲防空使用。本案被告楊三金將其所有之腳踏
    車停放在通往地下層出入口之金屬蓋上，且以鐵鍊將腳踏車
    與樓梯欄杆纏繞上鎖，使居住在臺北市○○區○○○路0段0巷00
    號公寓之住戶，遇到災難時，無法逃生至地下層躲避，顯有
    阻礙逃生通行之路線。況原審亦認被告確有前開阻塞通往防
    空避難室之樓梯出入口之行為，則依上開判決意旨，應已構
    成刑法第189條之2第1項後段之阻塞逃生通道罪。原審僅以
    本案防空避難室無其他通往地面之出入口，而無法成為逃生
    通道，而為無罪之諭知，實嫌速斷等語。
三、按犯罪事實應依證據認定之，無證據不得認定犯罪事實；不能證明被告犯罪，或被告之行為不罰者，應諭知無罪之判決；刑事訴訟法第154條第2項、第301條第1項定有明文。又刑法第189條之2第1項後段所指「逃生通道」，固係指於發生災害之際，用以供居住或身處其內之人避難之通路管道而言。惟若原有之逃生通道已經喪失其功能，不能再供為逃生通道使用，則縱有再加以為阻塞之行為，亦因該原來之逃生通道功能事實上已失其效用，則事後再加以阻塞之行為，亦無從再構成阻塞逃生通道之可言。
四、本件被告楊三金經合法傳喚未到庭，被告於原審審理中固坦承，有將腳踏車停放在通往本案公寓地下層樓梯之金屬蓋上，並以鐵鍊將腳踏車鎖在一樓樓梯間手扶欄杆等情，惟堅決否認有阻塞集合住宅逃生通道之犯行，辯稱：因地下層長年積水而無人使用，才有金屬蓋放在通往地下層樓梯的出入口上，而該處是本案公寓住戶均可使用，不是只有我放腳踏車，也有其他住戶堆放雜物，我沒有阻塞逃生通道等語。本院經查：
  ㈠本案公寓係於72年間竣工，從1樓至5樓共有5層區分所有建物
    ，地下層乃一樓建物之附屬建物，公寓坐落之基地則為其上
    建物區分所有權人所共有，乃多數人居住之集合式住宅。告
    訴人為本案公寓1樓、5樓及地下層建物所有權人之一，被告
    則於89年5月17日登記為2樓建物所有權人。依本案公寓竣工
    後申請使用執照之地下層平面圖所載，公寓地下層用途為防
    空避難室及儲藏室，並設有二處出口，其中一處出口是以樓
    梯通往地面層，並與防空避難室連通；另一處則以鐵梯通往
    地面層，並與儲藏室連通，該鐵梯依竣工相片可通往地面層
    。防空避難室與儲藏室間有牆壁相隔，並設有門扇可互通而
    防空避難室乃建築物之核准用途，相關機關並因此設有管理
    維護使用之相關規定（見原審易字卷第49至52頁）。然告訴
    人於107年5月間提出本件告訴時，本案公寓地下層已因長年
    積水而無使用，且以金屬蓋放在通往地下層防空避難室樓梯
    之出入口上。107年5月前某日時許起該金屬蓋上即置放包括
    被告停放之腳踏車及本案公寓其他住戶之雜物，其中被告腳
    踏車由被告以鐵鍊鎖在一樓樓梯之手扶欄杆上。嗣被告於同
    年9月間將腳踏車移除，告訴人則於同年10月起開始清理地
    下層等情，此頁經被告、告訴人陳述在卷（見他字卷第5、3
    0、72-73頁，原審易字卷第26、79至80頁）並互核相符，且
    有土地及建物登記謄本、臺北市建築管理工程處108年2月13
    日函及所檢送之地下層平面圖及竣工照片、告訴人提出之現
    場照片可據（見他字卷第7、49、53、75頁，原審易字卷第2
    1至48頁），是此部分事實首堪認定。
  ㈡依本案公寓竣工申請使用執照時，地下層設有二處出口通往
    地面層，一處乃樓梯出入口而與防空避難室連通，一處則為
    鐵梯出入口而與儲藏室連通，防空避難室與儲藏室間有門扇
    互通，均同上述。又依前開地下層平面圖所示，該儲藏室連
    通之鐵梯通往地面層之出口，乃「避難層出口」。可見本案
    公寓之各層住戶依本案公寓竣工而申請使用之情況，可經由
    樓梯下到地下層之防空避難室，再穿過儲藏室，藉由鐵梯到
    達地面層。是以，依本案公寓建成時之原本情況，一旦發生
    天災人禍，本案公寓1樓大門之出入口遭到堵塞時，公寓住
    戶即可利用地下層離開公寓，斯時防空避難室可作為媒介本
    案公寓內、外之通路，而屬逃生通道，亦屬無疑。
  ㈢本案曾經原審於108年5月27日勘驗本案公寓地下層，勘驗結
    果可見被告停放腳踏車之處，即原本設置在通往地下層防空
    避難室樓梯上方之金屬蓋已經移除。原本設在防空避難室與
    儲藏室間之隔牆已經拆除；設在儲藏室之鐵梯仍然存在，但
    該梯通往地面層之出口已經以鐵皮封閉，其上並有告訴人之
    承租人所設堆放物品之鐵架等情，有原審勘驗測量筆錄、勘
    驗照片及臺北市中山地政事務所108年6月17日函送之複丈成
    果圖可憑（見原審易字卷第125至158、163至165頁）。又該
    鐵梯通往地面層之出口，早於本案建物72年竣工後隔年之73
    年間即由告訴人封閉，亦據告訴人陳述在卷（見原審易字卷
    第127頁）。由此可見，本案公寓自73年起，自通往防空避
    難室之樓梯下到防空避難室之逃生通道功能，早由告訴人予
    以封閉後，即無法藉由設在儲藏室之鐵梯通往連接地面之另
    一出口，而與外界相通，而業已經失去逃生通道之功能。如
    生有災難必須逃生，本案公寓住戶即無法經由防空避難室對
    外逃生，祇能從1樓門戶出入。是以，被告於89年5月17日起
    購得上開本案公寓2樓建物時，本案公寓之防空避難室既已
    喪失其功能，難認具有可供做逃生通道使用，則被告雖有上
    開行為，依首揭說明，自無從再構成阻塞集合住宅或共同使
    用大廈之逃生通道之可言。檢察官上開上訴意旨認為，被告
    所為，應構成阻塞逃生通道云云，尚有誤會。
  ㈣由上以觀，本案公寓原有之地下室逃生通道功能，既早已於7
    3年間由告訴人封閉後，即無法藉由設在儲藏室之鐵梯通往
    連接地面之另一出口與外界相通，業已經失去逃生通道之功
    能，則被告上開所為，自無構成阻塞逃生通道之可言。檢察
    官上訴意旨仍執囿於原有公寓地下室之功能，卻置原有地下
    室逃生通道之功能業已喪失而不見，顯無理由。原審判決認
    為被告確有阻塞通往防空避難室之樓梯出入口之舉，而妨礙
    他人從樓梯下到地下層云云，雖有未當。然被告所為顯已無
    從構成刑法第189之2第1項後段之罪嫌，結論並無不同。
五、綜上所述，本件被告所為並不能構成阻塞集合住宅或共同使
    用大廈之逃生通道，致生危險於他人生命、身體或健康，原
    審判決以不能證明被告犯罪，而為被告無罪之諭知，認事用
    法並無違誤。檢察官上訴意旨所舉理由，無非係對於法院就
    犯罪構成要件事實認定職權行使所為之指摘，顯無理由，自
    應予以駁回。
據上論斷，應依刑事訴訟法第368條、第371條，判決如主文。
本案經檢察官顏伯融提起公訴，檢察官周慶華提起上訴，檢察官
許鈺茹到庭執行職務。
中    華    民    國   109    年    2     月    19    日
                  刑事第十九庭  審判長法  官  曾淑華
                                      法  官  俞秀美
                                      法  官  陳文貴
以上正本證明與原本無異。
不得上訴。
                                      書記官  洪宛渝
中    華    民    國    109   年    2     月    19    日